【裁判字號】    96,訴,2415
【裁判日期】    970416
【裁判案由】    偽造文書等
【裁判全文】
臺灣臺中地方法院刑事判決  96年度訴字第2415號
公  訴  人  臺灣臺中地方法院檢察署檢察官
被      告  戊○○
                    指定送達處.
            巳○○
                    指定送達處.
共      同
選任辯護人  劉佳田律師
上列被告因偽造文書等案件，經檢察官提起公訴（九十六年度偵
續字第二三四號、九十六年度偵字第一五八八○號），及移送併
辦（九十六年度偵緝字第一五二六、一五四三號），本院判決如
下：
    主    文
戊○○共同連續行使偽造私文書，足以生損害於他人，處有期徒
刑壹年陸月，減為有期徒刑玖月。冒用「東友」、「丁○○」、
「子○○」、「卯○○」名義投標之標單上偽造「東友」、「丁○○」、「子○○」、「卯○○」之署押各壹枚，均沒收。
巳○○共同連續行使偽造私文書，足以生損害於他人，處有期徒
刑壹年，減為有期徒刑陸月，如易科罰金，以銀元佰元即新臺
幣玖佰元折算壹日。冒用「東友」、「丁○○」、「子○○」、
「卯○○」名義投標之標單上偽造「東友」、「丁○○」、「子
○○」、「卯○○」之署押各壹枚，均沒收。
    犯罪事實
一、戊○○與巳○○為夫妻，因戊○○所經營之旭樺企業有限公
    司（下稱旭樺公司）週轉資金出現問題，渠等明知「東友」
    商行即壬○○並未實際參加互助會，且丁○○、子○○、卯
    ○○等人並無標取會款之意，竟共同基於意圖為自己不法所
    有及行使偽造私文書之概括犯意聯絡，於民國94年1月15日
    起，以「戊○○」名義任互助會首，並虛列「東友」為互助
    會員，由戊○○、巳○○分別出面召集午○○（參加1會）
    、天○（參加2會）、亥○○（參加1會，會單記載為天○德
    ）、申○○（參加2會，會單記載為美屋）、郭秀琴（參加1
    會，會單記載為辰○○）、丑○○（參加2會）、戌○○（
    參加1會，會單記載為建宏）、丙○○（參加1會）、甲○○
    （參加1會）、乙○○（參加2會）、辛○○、卯○○、癸○○（以上均參加1會）、庚○○（參加2會）、酉○（參加1
    會）、未○○（參加2會，會單記載為欣亞協、未○○）、
    丁○○、子○○（以上均參加1會）為互助會員，而招攬互
    助會，連同會首本人計26會，每人每會新臺幣（下同）3萬
    元，於每月15日20時在臺中縣太平市○○路23號開標，會期
    自94年1月15日起至96年2月15日止，底標價為2000元，採內
    標方式標會之互助會，並由戊○○與巳○○分工而主持開標
    ，連續推由巳○○以偽造記載標金、投標會員名稱之標單為
    方法，並持以行使，先後於94年2月15日、3月15日、4月15
    日及6月15日，向互助會員佯稱分別由「東友」、「丁○○
    」、「子○○」、「卯○○」以3500元、4000元、3800元、
    4000元得標，而連續施用詐術冒標會款，致其他互助會活會
    會員陷於錯誤，如數交付會款，渠等詐得互助會活會會員之
    會款共計241萬2100元（公訴檢察官之論告書漏算申○○於
    94年6月15日繳納之一會死會款3萬元，誤認係238萬2100 元
    ，應予更正），4次依序冒標得款金額分別為60萬9500元【
    〔26人－會首1人－人頭午○○1人－東友1人〕×〔3萬元－
    3500元〕＝60萬950 0元】、59萬8000元【〔26人－會首1人
    －人頭午○○1人－東友1人〕×〔3萬元－4000元〕＝59 萬
    8000元】、60萬2600元【〔26人－會首1人－人頭午○○1人
    －東友1人〕×〔3萬元－3800元〕＝60萬2600元】、60萬
    2000元【〔26人－會首1人－人頭午○○1人－東友1人－已
    標得會員美屋申○○1人〕×〔3萬元－4000元〕＋已標得會
    員美屋申○○1人之死會款3萬元＝60萬2000元（公訴檢察官
    之論告書漏算申○○於94年6月15日繳納之一會死會款3萬元
    ，認係57萬2000元，應予更正】，足生損害於上開互助會活
    會會員及東友商行即壬○○、丁○○、子○○、卯○○等人
    ，戊○○與巳○○再將冒標詐得之會款供作戊○○經營旭樺
    公司週轉之用。嗣於94年6月15日最後一次冒標得標並詐得
    會款後，因戊○○、巳○○已無力週轉致上開互助會停標，
    活會會員始悉上情。
二、案經子○○告訴臺灣臺中地方法院檢察署檢察官偵查起訴，
    及辰○○告訴同署檢察官移送併辦。
    理    由
一、證據能力：按被告以外之人於審判外之陳述，除法律有規定
    者外，不得作為證據；另被告以外之人於審判外之陳述，雖
    不符前4條之規定，而經當事人於審判程序同意作為證據，
    法院審酌該言詞陳述或書面陳述作成時之情況，認為適當者
    ，亦得為證據。當事人、代理人或辯護人於法院調查證據時
    ，知有第159條第1項不得為證據之情形，而未於言詞辯論終
    結前聲明異議者，視為有前項之同意；刑事訴訟法第159條
    第1項及第159條之5分別定有明文。本件證人子○○、丙○○、壬○○、辰○○、未○○、申○○、亥○○、寅○○、
    陳碧蓮、天○、癸○○、戌○○、丁○○、辛○○、陳添福
    、午○○等人分別於警詢、檢察官訊問時所為之陳述、證述
    ，雖係被告以外之人於審判外之言詞陳述，惟檢察官與被告
    2 人對於上開證人分別於警詢、檢察官訊問時陳述及證述之
    證據能力，於本院準備程序中不爭執，亦未於言詞辯論終結
    前聲明異議，視為於審判程序同意作為證據，且本院審酌上
    開警詢筆錄作成時之情況尚無不當，依刑事訴訟法第159條
    之5之規定，自有證據能力，合先敘明。
二、訊據被告巳○○於本院審理中對於上揭時、地，自任會首召
    集互助會，而冒用「東友」、「子○○」、「卯○○」之名
    義，偽造署押及填寫標單詐標取得互助會款之事實坦承不諱
    （本院卷(三)第14頁，97年3月12日審判筆錄），惟矢口否認
    有冒用「丁○○」之名義詐標，辯稱：丁○○是死會，伊確
    實有交付得標之會款給丁○○，伊未向丁○○借過錢云云；
    訊據被告戊○○於本院審理中則矢口否認有何行使偽造文書
    及詐款取財之犯行，辯稱：伊未參與本件互助會之召集及冒
    標云云。經查：
  (一)上開合會業經標取之部分，除會首即被告戊○○於首會取得
    之會款外，其餘依序分別為編號24號之東友（即壬○○，得
    標日期為94年2月15日，標金為3500元）、編號25號之丁○○（得標日期94年3月15日，標金為4000元）、編號26號之
    子○○（得標日期為94年4月15日，標金為3800元）、編號6
    號之美屋（即申○○，得標日期為94年5月15日，標金為380
    0元）及編號17號之卯○○（得標日期為94年6月15日，標金
    為4000元）乙節，業據證人子○○、丙○○、壬○○、辰○○、未○○、申○○、亥○○、寅○○、陳碧蓮、天○、癸○○等人於偵查及審理時證述明確，且有證人申○○、丙○○、子○○、寅○○提出之互助會名冊影本在卷可稽。其中
    雖丁○○之得標金額（證人丙○○、未○○、亥○○、子○○證稱為3600元）、卯○○之得標金額（證人丙○○、子○○證稱為3600元）、卯○○是否得標（證人丙○○提出之互
    助會名冊記載辛○○得標，非卯○○）等情，所有證人證詞
    比對後固略有不一，然依每次開標均有到場之證人辰○○、
    申○○（除94年6月15日未到場外）分別於偵、審中到庭證
    述如上之得標人及標金等語明確，核與大部分證人陳述之情
    節相符，且證人丙○○偵查中亦證稱94年6月15日得標人為
    卯○○，故其提出之互助會名冊顯有誤記等情，是本件合會
    之得標人、得標日期及標金，確如上述已堪認定。
  (二)再查，被告2人未經「東友」壬○○、丁○○、子○○、卯
    ○○等人之同意，擅自以該等會員名義偽造署押填寫標單進
    而冒標詐得合會金等情，業經證人壬○○、丁○○、子○○
    、卯○○等人到庭證述屬實，且被告2人於偵查中自承「東
    友」已退會，故於94年1月27日開立支票退還會款，並提出
    發票日為94年1月27日，面額3萬元之支票1紙為證，則渠等
    竟於94年2月15日仍以「東友」名義標取會款，其冒標之舉
    彰彰甚明。被告2人雖曾一度辯稱：得標之人係編號6號之美
    屋、編號16號之辛○○、編號2號之午○○、編號24號之東
    友、編號26之丁○○等人云云，惟查，「東友」及午○○之
    標單係何人所寫乙節，被告戊○○偵查中辯稱：「東友」這
    會的標單是伊寫的，午○○的標單也是伊寫的：被告巳○○
    則辯稱：「東友」及午○○的標單是伊寫的等語（以上見96
    偵續23 4號卷第83-86頁96年5月31日訊問筆錄），則被告2
    人對於此節供稱完全不一。且查，除「東友」、「美屋」、
    卯○○外，午○○、辛○○並非得標人已見前述。再參以被
    告巳○○亦於本院審理中自承：伊向證人陳碧蓮稱第4會是
    子○○得標，第6會是卯○○得標等語（見本院卷(二)第8頁96
    年12月11日審判筆錄），更足證明被告2人一度坦承有冒標
    辛○○合會之自白，顯非事實，應以被告巳○○最終於本院
    97年3月12日審判期日所為之認罪為事實。
  (三)被告2人另雖以證人丁○○確有得標，並由被告巳○○於94
    年3月20日、4月1日分別交付現金2萬元、8萬8000元給丁○○，另於同年3月28日、3月29日、3月31日分別匯款40萬元
    、5萬元、10萬元至丁○○配偶己○○設於太平市農會新光
    分部之帳戶，作為丁○○得標合會金之支付云云置辯。惟查
    ：
    1.被告此部分之辯詞已為證人丁○○嚴詞否認，丁○○於96
      年6月20日偵查中結證稱：伊用自己名義參加一會，伊是
      活會，當初是巳○○招伊入會，跟伊說堂哥戊○○要招會
      ，人數要湊一下，問說是否要入會，伊本說親戚關係不要
      有金錢往來，但後來伊還是用伊的私房錢入會，伊從未去
      參加開標，都是巳○○來收會款，伊記得收差不多4、5會
      的會款，好像收到5月還是6月，伊沒有問過何人得標，伊
      也沒有記標金，都是她跟伊說標金說少，伊就扣下之後拿
      現金給她，伊沒有同意戊○○、巳○○幫伊代標或讓他們
      借標，但伊曾有跟他們說想標，不過伊沒有請他們代標，
      伊未曾為此互助會開過任何支票或本票等語（96偵續234
      號第103頁-第104頁）。
    2.被告2人並未於94年3月31日匯款10萬元至己○○之上開帳
      戶，此有太平市農會97年2月18日中太農信字第097100008
      7號函覆本院所附己○○活期存款帳戶（帳號00000000000
      000號）之交易明細附卷可稽，被告2人所辯即屬有疑。又
      丁○○證稱：94年農曆過年前曾經領取60萬元，其中40萬
      元現金借給被告巳○○等語，亦核與上開交易明細顯示，
      94年2月5日（按94年2月9日為大年初1）有自杜憲章帳戶
      領取60萬元現金之情相符。
    3.再參以被告2人及其他證人所稱，丁○○之得標日係94年3
      月15日，為本件合會之第3次會期（連同會首取得合會金
      之首會，全部26會，第1次會期是會首取得會款未競標）
      ，可謂係合會進行之初期，且該次標息是4000元，遠高於
      第2次會期被告冒標之標息3500元、第4次會期被告冒標之
      標息3800元，第5次「美屋」自行競標之標息3800元（倒
      會前之第6次會期被告冒標之標息再度拉高至4000元），
      是該次標息明顯高於一般會員競標之標息（對照「美屋」
      之競標標息），顯見倘若丁○○確有自行競標該會會款，
      衡情丁○○當係急需用錢，始會於參加互助會之初期即寧
      願以犧牲反於常態之高額利息競標會款，如是，則其焉有
      可能會同意被告2人分期支付合會金？且拖延遲至94年4月
      1 日才支付完畢？此明顯不合於經驗法則，再對照倒會前
      之第6次會期，被告冒標之標息亦為4000元，被告明顯志
      在得標才會拉高標息，由是以觀，則第3次會期被告冒用
      丁○○之名義而以4000元之高額標息冒標，亦係志在得標
      ，合於被告係因旭樺公司急需週轉資金而冒標詐得會款之
      用意，益徵該次競標應係冒標。反觀被告2人未能就現金
      支付會款予丁○○部分舉證以實其說，復稱可陳報丁○○
      支付死會會款之票據，然事後又稱該等資料已未留存云云
      ，綜合上述兩相對照，應認證人丁○○之證言較為可採，
      其實際並未得標，而遭被告2人冒標乙節，要堪認定。
    4.證人申○○（即會員「美屋」）於96年5月28日偵查中檢
      察官訊問時固結證稱：94年3月15日丁○○得標4000元，
      該次伊有在場看到開標等語（96偵續234號第59頁），惟
      據證人丁○○上開於96年6月20日偵查中結證稱：伊從未
      去參加開標，伊沒有同意戊○○、巳○○幫伊代標或讓他
      們借標等語，另證人辰○○於本院96年12月11日、97年1
      月29日審理期日結證稱：每次開標伊都有去，「美屋」、
      天○與伊，都會在場，「美屋」於第5會標得標後，第6會
      就沒有去了，每次開標前要寫標單，每次都有寫名字、標
      息，然後開標。每次不止只有伊等3人的標單，有些是打
      電話來給巳○○，叫巳○○給標單，但是伊沒有聽到內容
      ，都是巳○○拿出標單，告訴伊等說是何人授權她寫標單
      等語（本院卷(二)第12頁-第15頁、第48頁-第50頁），是足
      見證人丁○○於94年3月15日第3次會期開標時並未在場，
      丁○○之競標單是被告巳○○自己所冒名填寫，並對在場
      人表示係丁○○得標。
    5.證人癸○○雖於96年5月28日偵查中曾結證稱：「…巳○○都沒跟我講何人得標，…我有問過丁○○，她說是3月
      15日得標，標金4000元。我都沒有去參加開標。」等語（
      96偵續234號第58頁），及於本院97年3月12日審理期日結
      證稱：伊與巳○○是老朋友，巳○○每月向伊收會錢，並
      未告訴伊何人得標，伊亦未問過巳○○，巳○○告訴伊得
      標金是多少，就是多少；倒會後，在尚未與其他會員對帳
      前，伊曾聽「美屋」說丁○○有得標，美屋自己有記載每
      月何人得標，標息多少，得標日期。後來伊有一次與丁○○碰面，伊順口問她這麼厲害有標到會款，丁○○告訴伊
      說巳○○、戊○○有欠她錢，親戚朋友，這件事情很難講
      ，但是實際上丁○○有無標到，伊也不知道，伊問她這件
      事情的時候，並不是要確認丁○○有無標到會，只是大家
      聊天談到而已，伊無法確認當時丁○○的意思是有標到還
      是沒有標到，但是伊覺得丁○○的意思好像是有標到；伊
      在偵查中有無說過「伊有問過丁○○，丁○○告訴伊說是
      3月15日以標金4000元得標」這樣的話，因時間久了，伊
      無法確認等語（本院卷(三)第7-9頁），綜合證人癸○○上
      開所證加以觀察，可見證人丁○○並未親口直接向癸○○
      表明其於94年3月15日以標金4000元得標，癸○○係在倒
      會後會員尚未聚在一起對帳前，聽已得標之「美屋」提起
      丁○○於94年3月15日以標金4000元得標，再參以如前開
      所述，94年3月15日會期被告巳○○係冒用未在場之丁○○名義冒標得標並對外表明，「美屋」申○○因此知悉該
      會期係丁○○得標，證人申○○所得丁○○得標之訊息既
      然係因被告巳○○對外欺騙而得悉，則證人癸○○再間接
      從申○○處得知錯誤之訊息，顯見其所認知丁○○於94年
      3月15日得標之事，係因被告巳○○之詐騙訊息輾轉而來
      ，自不得據為丁○○確實已得標之認定基礎，而不影響本
      院前開之認定。
  (四)被告巳○○、戊○○2人確實有犯意聯絡及行為分擔：
    1.被告2人之自白：
      被告戊○○於95年6月8日偵查中供承：本件互助會是伊
        起的沒錯，有26個會員，這個會後來解散了，當初是公
        司有問題，所以才起這個會用來作公司資金的週轉，伊
        的公司是旭樺公司，旭樺公司從94年6月底跳票就已經
        歇業了，到目前都沒有在運作等語（95偵1899號第19頁
        ）。於96年5月31日偵查中自承：「（問：互助會是否
        你招攬主持的？）是的。」、「（問：這互助會名冊何
        人製作？）我叫人家打電腦的。」、「（問：每個月開
        標何人主持？）我主持的。」、「（問：會款何人收的
        ？）有時我收，有時我麻煩我太太去收的。」、「開標
        有時我和我太太一起開標，開標詳細情形我忘了，我都
        有趕回去開標。」等語（96偵續234號卷第83- 85頁）
        。
      被告巳○○於96年5月31日偵查中自承：「（問：該會
        妳何時去招攬的？）戊○○是我先生，他委託我去招這
        個會。」、「（問：每次開標由何人主持？）杜先生有
        在場，我也有在場。」等語（96偵續234號卷第86頁）
        。於本院96年10月30日審判期日供承：94年6月15日冒
        標標息4000元，標單是伊寫的，當時伊先生也有在場等
        語（本院卷(一)第101頁）。
      被告巳○○與戊○○上開供承互核一致，且渠二人於本
        院97年3月12日審判期日亦自承：冒標所詐得之會款均
        供被告戊○○所經營之公司使用等語（本院卷(三)第22頁
        ）。
    2.證人之指證：
      證人寅○○於偵查中證稱：「當初是戊○○招我入這個
        會，我只認識戊○○而已。」等語（見95偵1899號卷第
        27 頁96年3月15日訊問筆錄）；於本院審理中證稱：「
        他們兩人都有邀，都有與我接觸。」、「我知道互助會
        是巳○○在主導，但是我是打電話戊○○，戊○○告訴
        我說美屋與丁○○確定有得標。」等語（見本院(一)第
        80-84頁96年10月30日審理筆錄）。
      證人辛○○於偵查中證稱：「戊○○跟巳○○都有來招
        我入會。」等語（見96偵續234號卷96年6月20日訊問筆
        錄）；於本院審理中證稱：「（問：是何人邀請你入會
        ？）被告2人都有。」、「我都信任巳○○與戊○○，
        有時是戊○○打電話來，有時是巳○○打電話來，他們
        說多少我就繳多少。」等語（見本院卷(一)第98-100頁96
        年10月30日審理筆錄）。
      證人丁○○於偵查中證稱：「當初是巳○○招我入會，
        跟我說堂哥戊○○要招會」等語（96偵續234號第103頁
        -第104頁96年6月20日訊問筆錄）；於本院審理中證稱
        ：「（問：何人邀妳入會？）戊○○、巳○○2人都有
        。」等語（見本院卷(一)第84頁96年10月30日審理筆錄）
        。
    3.參以證人辰○○95年8月16日偵查中檢察官訊問時結證稱
      ：「（問：告訴狀意旨有無補充？）這是巳○○出面，拿
      戊○○的支票向我借錢，共借120萬元整，她說她們的工
      廠旭樺公司需要將現金貨款交給下游的廠商，但是沒有錢
      ，所以才向我借款，我不知道她要借款交給哪些下游廠商
      ，都是巳○○出面跟我談，我告戊○○是因為巳○○拿的
      票是戊○○開的支票，於是我就陸續匯款到旭樺公司的帳
      戶，總計120萬元，因為我和巳○○是20多年的老鄰居，
      所以才會相信她，並陸續借她120萬元（95他5214號第14
      頁-第15頁），顯見本件被告冒標詐欺取財期間，被告戊○○所經營之旭樺公司在資金週轉上已出現問題，亟需藉
      由冒標互助會款，以應旭樺公司調度資金之需，對照被告
      戊○○於95年6月8日偵查中供承：本件互助會是伊起的沒
      錯，當初是公司有問題，所以才起這個會用來作公司資金
      的週轉等語，及被告巳○○與戊○○於本院97年3月12日
      審理理日所自承：冒標所詐得之會款均供被告戊○○所經
      營之公司使用等語，彼此若合符節。準此，本件互助會係
      因被告戊○○所經營之旭樺公司資金週轉出現問題，由被
      告戊○○擔任會首起會，戊○○並曾出面邀約寅○○、辛○○、丁○○參加系爭互助會，由巳○○於實際主持競標
      會期冒標並詐得會款，再供被告杜炳樺之旭樺公司經營之
      用，則依前揭證人之證言及被告2人之供述，被告2人對於
      本件合會之成立、運作及詐得會款之使用等節皆有參與分
      工，其2人就冒標詐財之犯行，自有犯意聯絡及行為分擔
      ，要為明確。
    (五)綜上所述，被告2人所辯無非事後卸責之詞，不足採信，
      渠等偽造、行使偽造準私文書及詐欺取財犯行應堪認定。
二、新舊法比較：
    被告2人行為後，刑法業於94年2月2日修正公布，於95年7月
    1日施行。按行為後法律有變更者，適用行為時之法律，但
    行為後之法律有利於行為人者，適用最有利於行為人之法律
    ，現行刑法第2條第1項訂有明文。此條規定乃與刑法第1一
    條罪刑法定主義契合，而貫徹法律禁止溯及既往原則，係規
    範行為後法律變更所生新舊法律比較適用之準據法，是刑法
    第二條本身雖經修正，但刑法第2條既屬適用法律之準據法
    ，本身尚無比較新舊法之問題，應一律適用裁判時之現行刑
    法第2條規定，以決定適用之刑罰法律，先予辨明。又以本
    次刑法修正之比較新舊法，應就罪刑有關之共犯、未遂犯、
    想像競合犯、牽連犯、連續犯、結合犯，以及累犯加重、自
    首減輕暨其他法定加減原因（如身分加減）與加減例等一切
    情形，綜其全部罪刑之結果而為比較（最高法院95年5月23
    日95年度第8次刑庭會議決議可資參照）。經查：
  (一)刑法第339條第1項法定刑為罰金部分，以及法定刑為罰金之
    提高標準之部分，因95年6月14日增訂公布自同年7月1日起
    施行之刑法施行法第1條之1規定，中華民國94年1月7日刑法
    修正施行後，刑法分則編所定罰金之貨幣單位為新台幣；而
    94年1月7日刑法修正時，刑法分則編未修正之條文定有罰金
    者，自94年1月7日刑法修正施行後，就其所定數額提高為30
    倍。立法理由謂：因應刑法增修條文施行後，刑法第33 條
    第5款規定，罰金貨幣單位已改為新台幣，是以同法各罪所
    定罰金貨幣單位，自應配合上開規定修正；且因不再適用現
    行法規所定貨幣單位折算新台幣條例，為使罰金數額趨於一
    致，避免衍生新舊法比較適用問題，以緩和實務適用法律之
    衝擊，於不變動罰金數額之前提下，而為制定。可見刑法施
    行法第1條之1，係為取代罰金罰鍰提高標準條例第1條及現
    行法規所定貨幣單位折算新台幣條例第2條而制定，而本次
    刑法修正時，該法第339條第1項並未修正，依上開規定，就
    罰金刑部分之貨幣單位改為新台幣，並就其所定罰金數額提
    高為30倍，惟實際上其構成要件及法定刑並未變更，自無新
    舊法比較適用問題，爰不贅予比較（最高法院96年度台上字
    第5438號、96年度台上字第5331號、96年度台上字第4185
    號等判決要旨供參）。
  (二)修正前刑法第28條原規定：「二人以上共同『實施』犯罪之
    行為者，皆為共同正犯。」亦於上述時間同時修正為：「二
    人以上共同『實行』犯罪之行為者，皆為共同正犯。」將舊
    法之「實施」修正為「實行」。原「實施」之概念，包含陰
    謀、預備、著手及實行等階段之行為，修正僅共同實行犯罪
    行為始成立共同正犯，新法共同正犯之範圍縮小，排除陰謀
    犯、預備犯之共同正犯，是新舊法關於共同正犯之規定固有
    修正，惟就本案被告2人所犯，不論新法、舊法，均構成共
    同正犯，上述刑法第二十八條之修正內容，對於被告2人並
    無「有利或不利」之影響。
  (三)被告2人行為後，刑法第56條連續犯之規定，業已修正公布
    刪除，則被告之犯行，因行為後新法業已刪除連續犯之規定
    ，原屬連續犯之數個犯罪行為，依新法應數罪併罰，比較修
    正前之規定，可依裁判上一罪論處，顯然修正前之規定有利
    於被告，如仍依修正後之規定，對於被告2人極為不利，此
    刪除雖非犯罪構成要件之變更，但顯已影響行為人刑罰之法
    律效果，自屬法律有變更，依修正後刑法第2條第1項之規定
    比較新、舊法結果，仍以修正前刑法第56條之規定有利於被
    告2人。
  (四)刑法第55條後段之牽連犯規定，亦於94年1月7日修正刪除，
    並於95年7月1日施行。是於新法修正施行後，被告2人所犯
    行使偽造準私文書與詐欺取財罪，即需分論併罰。比較新、
    舊法之結果，適用被告2人行為時之法律，即修正施行前之
    刑法第55條後段之規定，從一重論以行使偽造準私文書罪，
    對被告2人較為有利。
  (五)被告2人行為後，刑法第55條前段想像競合犯之規定，亦於
    94年1月7日修正公布為：「一行為而觸犯數罪名者，從一重
    處斷，但不得科以較輕罪名所定最輕本刑以下之刑」，惟此
    為法理之明文化，無關係對被告有利、不利，應逕行適用裁
    判時之法律（最高法院95年第21次刑事庭會議決議）。
  (六)修正前刑法第41條第1項前段規定為：「犯最重本刑為五年
    以下有期徒刑以下之刑之罪，而受六個月以下有期徒刑或拘
    役之宣告，因身體、教育、職業、家庭之關係或其他正當事
    由，執行顯有困難者，得以一元以上三元以下折算一日，易
    科罰金。」；又被告行為時之易科罰金折算標準，修正前罰
    金罰鍰提高標準條例第2條（現已刪除）規定，就其原定數
    額提高為100倍折算1日，則本件被告2人行為時之易科罰金
    折算標準，應以銀元100元、200元、300元折算1日，經折算
    為新臺幣後，應以新臺幣300、600元、900元折算為1日。修
    正後刑法第41條第1項前段規定則為：「犯最重本刑為五年
    以下有期徒刑以下之刑之罪，而受六個月以下有期徒刑或拘
    役之宣告者，得以新臺幣一千元、二千元或三千元折算一日
    ，易科罰金。」比較修正前後之易科罰金折算標準，以被告
    2人行為時關於易科罰金之規定，較有利於被告2人。
三、論罪科刑：
  (一)按刑法第210條之偽造私文書罪，固須以無制作權之人，捏
    造或冒用他人名義而制作文書，並足以生損害於公眾或他人
    為要件，但此制作名義人，不以形式上表現於文書內為必要
    ，倘依習慣或特約，諸如以言詞、動作、筆跡、內容、慣用
    語、特殊制作方式、專用信箋等方法，實質上使人得知係以
    他人名義所制作，足以表示一定用意之證明者，因已妨害該
    制作名義人之信用，可生損害於公眾或他人，依刑法第220
    條第1項規定，以文書論，仍應論以偽造私文書罪。我國民
    間互助會之標單，其記載之內容通常為欲投標會員之姓名及
    一定之金額，或標單上雖僅寫金額而未寫會員之姓名，然已
    指明該標單係何會員所投標，而參與投標，依習慣或特約，
    足以表示該投標之會員願以標單上所載之金額為其競標之利
    息，應屬刑法第220條第1項以私文書論之準私文書（參照最
    高法院87年度台上字第482號判決、87年度台非字第12號判
    決、88年度台上字第5410號判決、89年度台上字第1319號判
    決、91年度台上字第5683號判決）。是核被告戊○○、巳○○2人所為，係犯刑法第216條、第220條第1項、第210條之
    行使偽造準私文書罪、第339條第1項之詐欺取財罪。被告2
    人之共同偽造「東友」、「丁○○」、「子○○」及「卯○○」署押之行為，為偽造準私文書（標單）之階段行為；而
    偽造準私文書之低度行為，復為行使偽造準私文書之高度行
    為所吸收，均不另論罪。
  (二)臺灣臺中地方法院檢察署檢察官移送併辦之96年度偵緝字第
    1526、1543號案件，係由辰○○提出告訴而與原起訴案件屬
    相同事實之同一案件，本院自應併予審理。另原起訴意旨雖
    未起訴被告2人於94年3月15日冒用丁○○名義偽造標單得標
    而詐取會款部分之犯行，惟該部分業經公訴檢察官於本院審
    理中當庭追加犯罪事實及論告，二者間既有連續犯之裁判上
    一罪關係，應為起訴效力所及，本院自應併予審理。
  (三)被告2人就上開犯行，具有犯意聯絡及行為分擔，為共同正
    犯。
  (四)被告2人所為各次冒標詐欺取財犯行，皆係同時向多數活會
    會員詐取會款，同時侵害多數人之財產法益，屬一行為觸犯
    數罪名之想像競合犯，均應從一詐欺取財罪處斷。
  (五)被告2人於刑法修正施行前所為先後多次行使偽造準私文書
    及先後多次詐欺取財犯行，其等犯行之時間均緊接，手法亦
    雷同，各觸犯犯罪構成要件相同之罪名，顯係基於概括犯意
    反覆實施，均屬連續犯，皆應依修正前刑法第56條之規定，
    各論以一罪，並均加重其刑
  (六)被告2人於本件所犯連續行使偽造準私文書罪與連續詐欺取
    財罪二罪間，有方法結果之牽連關係，應依修正前刑法第55
    條後段牽連犯之規定，從一重之連續行使偽造準私文書罪處
    斷。
  (七)爰審酌被告戊○○前無犯罪紀錄，被告巳○○前於92年犯誣
    告罪，經法院判處拘役20日，此有臺灣臺中地方法院檢察署
    刑案資料查註紀錄表及臺灣高等法院被告前案紀錄表附卷可
    稽。被告夫婦2人，因被告戊○○所經營之旭樺公司資金週
    轉出現問題，即起意以召集本件互助會作為籌湊資金，渡過
    難關之方法，由被告戊○○擔任會首起會，渠2人分別邀約
    寅○○、辛○○、丁○○等人參加互助會，並推由巳○○於
    實際主持競標會期冒標並詐得會款，再供被告杜炳樺之旭樺
    公司經營之用，4次冒標計詐得200餘萬元，兼審酌其品行、
    犯罪動機、目的、手段、生活狀況、智識程度，被告2人犯
    後未能自始即坦認犯行，被告巳○○於本院最後一次審理期
    日，除仍否認冒標丁○○之會款外，餘均認罪，被告巳○○
    係因其夫所經營之公司週轉不善而參與冒標詐騙，並非為一
    己私用而犯罪，被告戊○○則索性全然否認共同犯罪，推由
    其妻承擔罪責，殊不足取，以及被告迄今尚未賠償受害會員
    等一切情狀，各量處如主文所示之刑。
  (八)被告2人本案犯罪於96年4月24日以前，合於中華民國96 年
    罪犯減刑條例第2條第1項第3款應予減其刑期2分之1之規定
    ，爰就其宣告刑予以減刑，其中被告巳○○部分並依同條例
    第9條規定諭知易科罰金折算之標準。
  (九)被告2人於標單上偽造「東友」、「丁○○」、「子○○」
    及「卯○○」之署押各1枚，不論屬於被告與否，應依刑法
    第219條之規定，併予諭知沒收。另被告2人偽造供其犯罪所
    用之冒標標單多張，因未據扣案，復非屬違禁物，且依民間
    習慣，各該標單咸應已在各該會次標會開標後即行撕毀丟棄
    ，況被告為免犯罪被發覺，衡諸常情，當無留存標單之必要
    ，是該等標單既已滅失而不存在，已均無從為沒收之宣告，
    併此敘明之。
據上論斷，應依刑事訴訟法第第299條第1項前段，刑法第2條第
1項前段、第216條、第220第1項、第210條、第339條第1項、第
28條、第55條前段，第219條、修正前刑法第56條、第55條後段
，刑法施行法第1條之1第1項、第2項前段，修正前罰金罰鍰提高
標準條例第2條，現行法規所定貨幣單位折算新臺幣條例第2條，
中華民國九十六年罪犯減刑條例第2條第1項第3款、第7條、第9
條，判決如主文。
中    華    民    國    97    年    4     月    16    日
                  刑事第三庭  審判長法  官  賴恭利
                                    法  官  黃松竹
                                    法  官  楊曉惠
上正本證明與原本無異。
如不服本判決，應於收受送達後10日內向本院提出上訴書狀（應
敘述具體理由並附繕本）。
上訴書狀如未敘述理由，應於上訴期間屆滿後20日內補提理由書
於本院。
                                    書記官  孫立文
中    華    民    國    97    年    4     月    16    日
附錄論罪科刑法條：
中華民國刑法第210條：
偽造、變造私文書，足以生損害於公眾或他人者，處5 年以下有
期徒刑。
中華民國刑法第216條：
行使第210條至第215條之文書者，依偽造、變造文書或登載不實
事項或使登載不實事項之規定處斷。
中華民國刑法第220條：
在紙上或物品上之文字、符號、圖畫、照像，依習慣或特約，足
以為表示其用意之證明者，關於本章及本章以外各罪，以文書論
。
錄音、錄影或電磁紀錄，藉機器或電腦之處理所顯示之聲音、影
像或符號，足以為表示其用意之證明者，亦同。
稱電磁紀錄，指以電子、磁性或其他無法以人之知覺直接認識之
方式所製成之紀錄，而供電腦處理之用者。
中華民國刑法第339條：
意圖為自己或第三人不法之所有，以詐術使人將本人或第三人之
物交付者，處5 年以下有期徒刑、拘役或科或併科1000元以下罰
金。
以前項方法得財產上不法之利益或使第三人得之者，亦同。
前2項之未遂犯罰之。


司法院資訊處製作；財團法人民間司法改革基金會備份。
